臺灣高等法院刑事判決
110年度交上更一字第13號
上  訴  人  
即  被  告  陳長汶


上列上訴人因公共危險案件，不服臺灣新北地方法院109年度交
訴字第26號，中華民國109年10月7日第一審判決（起訴案號：臺
灣新北地方檢察署109年度偵緝字第1655號），提起上訴，經判
決後，由最高法院發回更審，本院判決如下：
    主  文
原判決關於肇事致人傷害逃逸部分撤銷。
陳長汶駕駛動力交通工具發生交通事故，致人傷害而逃逸，處有
期徒刑陸月，如易科罰金，以新臺幣壹仟元折算壹日。
    犯罪事實
一、陳長汶明知其駕駛執照經易處逕註禁駛，竟仍於民國108年1
    1月17日21時許，騎乘屬動力交通工具之車牌號碼000-000號
    普通重型機車，沿新北市板橋區環河西路5段往浮洲橋方向
    行駛，於同日21時15分許，行經新北市板橋區環河西路5段
    與大觀路2段38巷口，適黎彥騰騎乘車牌號碼000-000號普通
    重型機車，沿新北市板橋區環河西路5段往新海橋方向行駛
    ，亦行經上揭路段。陳長汶應注意汽車（含機車）在設有分
    向限制線之路段不得迴轉行駛，且應注意車前狀況，並隨時
    採取必要之安全措施，而依當時天候晴、夜間有照明、路面
    鋪裝柏油、乾燥、無缺陷、無障礙物、視距良好等情，而依
    當時情形又無不能注意之情事，竟疏未注意黎彥騰騎乘車牌
    號碼000-000號普通重型機車正欲通過上揭路段之車前狀況
    ，貿然跨越分向限制線迴轉至對向車道，致黎彥騰見狀緊急
    煞車而人車倒地，乃受有頸部、前胸、右肘、左前臂、雙手
    、左髖部、雙膝挫傷及擦傷之傷害（陳長汶所犯汽車駕駛人
    無駕駛執照過失傷害部分，業經本院前審即109年交上訴字
    第212號判決確定）。詎陳長汶知悉其駕駛動力交通工具發
    生交通事故，致他人受傷，竟仍基於發生交通事故，致他人
    受傷而逃逸之犯意，於發生交通事故後並未對黎彥騰為必要
    之救護等措施或確認黎彥騰已獲得救護，亦未報警處理或通
    知救護人員到場，復未徵得黎彥騰同意或使黎彥騰、執法人
    員、其他相關人員得知其真實身分、聯絡方式，逕自騎乘車
    牌號碼000-000號普通重型機車離去；嗣警方據路人報案到
    場處理，經調閱監視器錄影畫面，始循線查悉上情。
二、案經黎彥騰訴由新北市政府警察局板橋分局報請臺灣新北地
    方檢察署（下稱新北地檢署）檢察官偵查起訴。
    理  由
壹、程序方面
一、本院審理範圍：上訴人即被告陳長汶涉犯汽車駕駛人無駕駛
    執照過失傷害及發生交通事故致人傷害逃逸等罪，經原審分
    別判處拘役55日、有期徒刑6月，被告不服提起上訴，本院
    前審即109年度交上訴字第212號判決駁回上訴。被告不服前
    審判決提起上訴，其中汽車駕駛人無駕駛執照過失傷害部分
    ，為不得上訴第三審法院之罪，業經最高法院110年度台上
    字第4675號判決駁回上訴確定，發生交通事故致人傷害逃逸
    部分，則經最高法院撤銷發回更審，是本案審理範圍為發生
    交通事故致人傷害逃逸部分，合先敘明。
二、證據能力之說明：
  ㈠被告以外之人於審判外之言詞或書面陳述，除法律有規定者
    外，不得作為證據，刑事訴訟法第159條第1項定有明文。又
    被告以外之人於審判外之陳述，雖不符刑事訴訟法第159條
    之1至第159條之4之規定，而經當事人於審判程序同意作為
    證據，法院審酌該言詞陳述或書面陳述作成時之情況，認為
    適當者，亦得為證據；當事人、代理人或辯護人於法院調查
    證據時，知有同法第159條第1項不得為證據之情形，而未於
    言詞辯論終結前聲明異議者，視為有前項之同意，刑事訴訟
    法第159條之5亦有明文。查本件檢察官、被告陳長汶（下稱
    被告）於言詞辯論終結前，均未就本院所認定犯罪事實而經
    調查採用之證據之證據能力予以爭執（見本院卷第45頁至第
    47頁、第65頁至第67頁），本院復審酌各該證據作成時之情
    況，尚無違法及證明力明顯過低之瑕疵，認以之作為證據應
    屬適當，揆諸上開規定，本件經調查之證據，均有證據能力
    。
　㈡至於本院所引之非供述證據部分，並無證據證明係公務員違
    法取得，亦無依法應排除其證據能力之情形，應有證據能力
    。
貳、實體部分
一、認定事實所憑之證據及理由
　㈠訊據被告於原審準備程序及審理中供承：伊都認罪，承認有
    檢察官所起訴之事實（見臺灣新北地方法院109年度交訴字
    第26號卷【下稱原審交訴字卷】第61頁、第66頁），且於本
    院審理時亦坦認有違反道路交通規則，跨越雙黃線迴轉之情
    （見本院卷第68頁），並經證人即告訴人黎彥騰於警詢、偵
    訊中證述屬實（見109年度偵字第8389號偵查卷【下稱偵查
    卷】第11頁至第13頁、第91頁至第92頁），且有新北市政府
    警察局板橋分局道路交通事故現場圖、道路交通事故調查報
    告表㈠、㈡、疑似道路交通事故肇事逃逸追查表、交通事故現
    場照片、車損照片、路口監視器錄影畫面、新北地檢署109
    年4月14日勘驗筆錄、新北市政府警察局舉發違反道路交通
    管理事件通知單、被告及告訴人駕駛人證號監理資料、車輛
    詳細資料報表等件在卷可佐（見偵查卷第21頁至第25頁、第
    31頁、第35頁至第59頁、第79頁至第83頁、第92頁）。
  ㈡而告訴人確因上開交通事故受有頸部、前胸、右肘、左前臂
    、雙手、左髖部、雙膝挫傷及擦傷之傷害等情，則有告訴人
    之108年11月17日亞東紀念醫院診斷證明書在卷可考（見偵
    查卷第15頁）。
  ㈢被告雖於本院準備程序中及審理時，辯稱：伊沒有看到告訴
    人，伊沒有肇事逃逸，伊沒有撞到告訴人，告訴人受傷與其
    無關云云，惟查：
　⒈按汽車行駛時，駕駛人應注意車前狀況，並隨時採取必要之
    安全措施，在劃有分向限制線路段，不得迴車，道路交通安
    全規則第94條第3項、第106條第2款分別定有明文。被告騎
    乘車牌號碼000-000號普通重型機車至上開事故發生地點，
    依上開規定本負有注意之義務，而依當時天候晴、夜間有照
    明、路面鋪裝柏油、乾燥、無缺陷、無障礙物、視距良好等
    情，而依當時情形又無不能注意之情事，竟疏未注意告訴人
    騎乘車牌號碼000-000號重型機車正欲通過上揭路段之車前
    狀況，貿然跨越分向限制線迴轉至對向車道，致告訴人見狀
    緊急煞車而人車倒地，乃受有前開傷害，被告未注意車前狀
    況，貿然跨越分向限制線迴轉至對向車道之行為，自有過失
    ，且與告訴人之傷害結果間，顯有相當因果關係。
　⒉又按刑法第185條之4發生交通事故致人死傷逃逸罪之立法目
    的乃在維護交通安全，加強救護，俾減少被害人死傷，促使
    駕駛人於肇事後，能對被害人即時救護，並避免事故現場零
    亂造成更多之傷亡，規範肇事人有留置現場等待或協助救護
    ，並確認被害人已經獲得救護、或無隱瞞而讓被害人、執法
    人員或其他相關人員得知其真實身分、或得被害人同意後，
    始得離去，方符合上開發生交通事故致人死傷逃逸罪之立法
    目的（最高法院107年度台上字第2371號判決意旨參照）。
    查被告於警詢時供承：伊跨越雙黃線分向限制迴車，告訴人
    騎乘之重型機車煞車摔倒發生交通事故，伊迴車後聽到對方
    緊急煞車聲音很長，告訴人煞車摔倒滑行差一點撞上伊的機
    車，於是伊就趕快離開現場，伊沒有報警，也不知告訴人有
    沒有同意伊離開等語（見偵查卷第8頁至第10頁）。證人即
    告訴人亦於警詢、偵訊中證稱：其受傷倒在路上，出聲叫喚
    被告，被告騎乘重型機車行經渠身旁，必能看見渠受傷情形
    ，竟不予理會而離開現場，係路人報警等語（見偵查卷第92
    頁）。復經檢察官於偵訊中勘驗路口監視器錄影畫面結果：
    案發時被告騎乘屬動力交通工具之車牌號碼000-000號普通
    重型機車距告訴人摔車滾出之位置約1至2公尺，被告稍回頭
    看摔倒在地之告訴人，即逕離去等情（見偵查卷第92頁），
    並有路口監視器錄影畫面截圖在卷可參（見偵查卷第43頁至
    第53頁），細譯前開路口監視器錄影畫面勘驗結果及截圖可
    知，被告違規跨越分向限制線迴車，告訴人煞車不及因而摔
    倒在地，而致生本案交通事故，且被告當時與告訴人相距極
    近，被告甚且在告訴人摔車滾出後，確有回頭看摔倒在地之
    告訴人之情，衡諸當時被告與告訴人距離之近及被告之反應
    ，被告顯然知悉告訴人有因本案交通事故摔車倒地受傷之情
    形，卻未對告訴人為必要之救護等措施或確認告訴人已獲得
    救護，亦未報警處理或通知救護人員到場，復未徵得告訴人
    同意或予告訴人、執法人員、其他相關人員得知其真實身分
    、聯絡方式，竟逕行離去，被告確係明知其駕駛動力交通工
    具發生交通事故，致人傷害而逃逸無訛，是被告辯稱：伊沒
    有看到告訴人，伊沒有肇事逃逸云云，顯無可採。
　⒊至被告辯稱：伊沒有撞到告訴人，告訴人受傷與其無關云云
    ，惟按，發生交通事故，有無過失，在於對方之傷亡結果，
    是否係因為駕駛者有應注意、能注意而疏未注意之過失行為
    所導致。本不以所駕駛之汽機車與對方有發生碰撞接觸為必
    要。而按汽車行駛時，駕駛人應注意車前狀況，並隨時採取
    必要之安全措施，在劃有分向限制線路段，不得迴車，道路
    交通安全規則第94條第3項、第106條第2款分別定有明文。
    查被告疏未注意車前狀況，貿然跨越分向限制線迴轉至對向
    車道之行為，致告訴人見狀緊急煞車以致人車倒地，受有前
    揭傷害，自有過失，且與告訴人之傷害結果間，具有相當因
    果關係，已如前述。被告辯稱其沒有撞到告訴人，告訴人受
    傷與其無關云云，要無可採。
　⒋又道路交通安全規則所稱之汽車，除前開規則同一條文或相
    關條文就機車另有規定外，指在道路上不依軌道或電力架線
    而以原動機行駛之車輛（即包括機車），道路交通安全規則
    第2條第1項第1款，定有明文。是被告另辯稱其係騎乘普通
    重型機車，判決卻說其係駕駛汽車，顯然不符云云，顯係出
    於對於道路交通安全規則之誤解，其據以置辯，亦無可採，
    併此敘明。
　㈣綜上，本案事證明確，被告犯行均堪以認定，應依法論科。
二、論罪科刑
  ㈠新舊法比較
　⒈按行為後法律有變更者，適用行為時之法律。但行為後之法
    律有利於行為人者，適用最有利於行為人之法律，刑法第2
    條第1項定有明文。被告行為後，刑法第185條之4業經修正
    ，於110年5月21日三讀通過，並經總統於110年5月28日以華
    總一義字第11000050241號令公布，自110年5月30日生效。
    修正前刑法第185條之4係規定：「駕駛動力交通工具肇事，
    致人死傷而逃逸者，處1年以上7年以下有期徒刑」，修正後
    則規定：「駕駛動力交通工具發生交通事故，致人傷害而逃
    逸者，處6月以上5年以下有期徒刑；致人於死或重傷而逃逸
    者，處一年以上七年以下有期徒刑。犯前項之罪，駕駛人於
    發生交通事故致人死傷係無過失者，減輕或免除其刑」，此
    次修法係鑑於司法院釋字第777號解釋，認為過去刑法第185
    條之4肇事逃逸罪有關「肇事」要件有違法律明確性原則，
    且現行刑度規定對情節輕微個案過苛而不符憲法罪刑相當原
    則，為使刑事法律責任更為明確，除將「肇事」之要件修正
    為「發生交通事故」，且縱使駕駛動力交通工具發生交通事
    故致人死傷係無過失，其逃逸者，亦予以處罰，課以交通事
    故當事人應停留在現場向傷者或警察等有關機關表明身分，
    並視現場情形通知警察機關處理、協助傷者就醫、對事故現
    場為必要之處置等責任，以免發生二次事故確保公眾交通安
    全及人身保障，並符合法律明確性原則。復依法益侵害之結
    果，分別規定致人傷害而逃逸者，處6月以上5年以下有期徒
    刑，致人於死或重傷而逃逸者，處1年以上7年以下有期徒刑
    ；另就駕駛人於發生交通事故致人死傷係無過失之情形，設
    有減輕或免除其刑之規定，以兼顧個案情節輕重之適當處罰
    ，並合於憲法罪刑相當原則之要求。
　⒉經比較新舊法之結果，本件被告對於車禍事故之發生確有過
    失責任，已如前述，而告訴人因本件車禍事故係受有前開普
    通傷害，修正前應科處1年以上7年以下有期徒刑；修正後則
    科處6月以上5年以下有期徒刑，修正後新法所規定之法定刑
    較低而有利於被告，依刑法第2條第1項但書規定，本件應適
    用修正後刑法第185條之4第1項前段之規定。
　㈡核被告所為，係犯修正後刑法第185條之4第1項駕駛動力交通
    工具發生交通事故，致人受傷而逃逸罪。
　㈢不適用刑法第59條之規定
　⒈刑法第59條所規定之酌量減輕其刑，係裁判上之減輕，必以
    犯罪之情狀顯可憫恕，認為科以最低度刑仍嫌過重者，始有
    其適用。如別有法定減輕之事由者，應優先適用法定減輕事
    由減輕其刑後，猶嫌過重時，方得為之（最高法院98年度台
    上字第6342號判決意旨參照）。所謂「犯罪之情狀」，與同
    法第57條規定科刑時應審酌之一切情狀，並非有截然不同之
    領域，於裁判上酌減其刑時，應就犯罪一切情狀（包括第57
    條所列舉之10款事項），予以全盤考量，審酌其犯罪有無可
    憫恕之事由，即有無特殊之原因與環境，在客觀上足以引起
    一般同情，以及宣告法定低度刑，是否猶嫌過重，以為判斷
    。
　⒉經查，本件被告犯本案肇事致人傷害罪，適用修正後刑法第1
    85條之4規定，法定刑為「6月以上、5年以下有期徒刑」，
    依被告本案犯罪具體情狀觀之，被告於發生本案交通事故後
    ，不僅未留在現場協助救護，亦未報警處理或留下姓名及聯
    絡資料，反逕自離去，經警循線追查本件車輛後始遭查獲，
    經適用修正後新法之法定刑後，難認被告之犯行，有何情輕
    法重、顯可憫恕之情，亦無處以法定最低刑度猶嫌過重等情
    狀，核與刑法第59條所定之要件不符，自無再適用刑法第59
    條酌減其刑之情，併予敘明。
　㈣不符合自首規定之說明
　　按對於未發覺之罪自首而受裁判者，得減輕其刑。但有特別
    規定者，依其規定，刑法第62條訂有明文。又犯人須在犯罪
    未發覺之前，向該管公務員告知其犯罪，而不逃避接受裁判
    ，方與刑法第62條規定之自首條件相符。而所謂發覺，並非
    以有偵查犯罪職權之機關或人員確知其人犯罪無誤為必要，
    祇須有確切之根據，對其發生嫌疑，將之列為偵查之對象，
    即得謂為已發覺。查本案雖有道路交通事故肇事人自首情形
    記錄表在卷可考（見偵查卷第29頁），然本件被告於案發當
    時所騎乘之普通重型機車係其本人所有，而本案係承辦員警
    依所調閱之監視器錄影畫面，經告訴人確認後，依車籍資料
    循線通知被告到場說明，有證人即告訴人黎彥騰於警詢之證
    述、新北市政府警察局板橋分局疑似道路交通事故肇事逃逸
    追查表在卷可佐（見偵查卷第13頁、第31頁），顯然當時已
    有確切之根據，對被告發生嫌疑，將之列為偵查之對象，揆
    諸前開規定及說明，當認本件被告之犯罪已被發覺，自不符
    刑法第62條前段自首之規定，併此敘明。　
  ㈤撤銷改判之理由及科刑審酌事項
  ⒈原審認被告肇事逃逸犯行事證明確，因予論罪科刑，固非無
    見，惟查被告所犯本案肇事致人傷害逃逸犯行後，刑法第18
    5條之4規定，於110年5月28日修正公布，並自同年5月30日
    生效，本件經新舊法比較後，應適用修正後之規定有利於被
    告，業如前述，原判決未及比較新舊法，逕適用修正前之規
    定，容有未洽。又修正後刑法第185條之4法定刑為「6月以
    上、5年以下有期徒刑」，依被告犯罪具體情狀觀之，難認
    有情輕法重、堪予憫恕之情，自不適用刑法第59條規定酌減
    其刑，已如前述，原判決適用修正前刑法第185條之4之法定
    刑，進而適用刑法第59條規定酌減其刑，自有適用法則之違
    誤，亦有未洽。被告上訴執前詞否認犯罪，固無理由，然原
    判決關此部分，既有上開可議之處，此部分即屬無可維持，
    應由本院就此部分予以撤銷改判。
  ⒉爰以行為人之責任為基礎，審酌被告騎乘其普通重型機車發
    生本案交通事故後，不僅未留在現場協助救護，亦未報警處
    理或留下姓名及聯絡資料，反逕自離去，所為對社會秩序已
    生不良影響，且漠視告訴人生命、身體安全之心態，殊不可
    取，並審酌被告迄今未能與告訴人達成調解，兼衡被告所陳
    高中畢業之智識程度，需扶養母親之家庭、工作及經濟狀況
    （見本院卷第70頁）等一切情狀，量處如主文第2項所示之
    刑。
據上論斷，應依刑事訴訟法第369條第1項前段、第364條、第299
條第1項前段，刑法第2條第1項但書、第185條之4第1項前段、第
41條第1項前段，判決如主文。
本案經檢察官徐世淵提起公訴，檢察官陳玉華到庭執行職務。
中　　華　　民　　國　　110 　年　　12　　月　　7 　　日
              　  刑事第三庭  審判長法　官  張惠立
　　　　　　　　　　　　　　　　　  法　官  廖怡貞
　　　　　　　　　　　　　　　　　  法　官  鄭昱仁
以上正本證明與原本無異。
如不服本判決，應於收受送達後20日內向本院提出上訴書狀，其
未敘述上訴之理由者並得於提起上訴後20日內向本院補提理由書
（均須按他造當事人之人數附繕本）「切勿逕送上級法院」。
                                  　書記官  劉靜慧
中　　華　　民　　國　　110 　年　　12　　月　　7 　　日
附錄：本案論罪科刑法條全文
中華民國刑法第185條之4
駕駛動力交通工具發生交通事故，致人傷害而逃逸者，處6月以
上5年以下有期徒刑；致人於死或重傷而逃逸者，處1年以上7年
以下有期徒刑。
犯前項之罪，駕駛人於發生交通事故致人死傷係無過失者，減輕
或免除其刑。